【裁判字號】    89,訴緝,15
【裁判日期】    890919
【裁判案由】    偽造文書
【裁判全文】
台灣士林地方法院刑事判決                          八十九年度訴緝字第一五號
    公  訴  人  臺灣士林地方法院檢察署檢察官
    被      告  甲○○
    選任辯護人  許文彬
                何佩娟
右列被告因偽造文書案件，經檢察官提起公訴（八十五年度偵緝字第八○號），本院
判決如左：
    主  文
甲○○無罪。
    理  由
一、公訴意旨略以：被告甲○○為其未經公司設立登記之百祥電子股份有限公司（設
    在台北市○○區○○路二五○號二樓，以下簡稱百祥公司）辦理投保，乃於八十
    二年十一月九日，未經告訴人曉錡貿易有限公司（以下簡稱曉錡公司）之同意，
    先於不詳地點偽刻曉錡公司之印章乙枚，嗣蓋用偽刻之印章而冒用曉錡公司之名
    義，與中興保全股份有限公司（以下簡稱中興保全公司）簽訂保全契約，足以生
    損害於曉錡公司，嗣因被告積欠保費未繳，經中興保全公司向曉錡公司催繳保費
    後，曉錡公司始發覺上情，因認被告涉犯刑法第二百十六條、二百十條之行使偽
    造私文書之罪嫌。
二、按犯罪事實應依證據認定之，無證據不得推定其犯罪事實；又不能證明被告犯罪
    者，應諭知無罪之判決，刑事訟訴法第一百五十四條、第三百零一條第一項分別
    定有明文。次按認定不利於被告之事實，須依積極證據，苟積極證據不足為不利
    於被告事實之認定時，即應為有利於被告之認定，更不必有何有利之證據；又事
    實之認定，應憑證據，如未能發現相當之證據，或證據不足以證明，自不能以推
    測或擬制之方法，以為裁判之基礎；且認定犯罪事實所憑之證據，無論直接或間
    接證據，其為訴訟上之證明，須達於通常一般之人均不致有懷疑，而得確信其為
    真實之程度者，始得據為有罪之認定，倘其證明尚未達到此一程度，而有合理之
    懷疑存在時，尚難為有罪之認定基礎；另告訴人之告訴，係以使被告受刑事訴追
    為目的，是其陳述是否與事實相符，仍應調查其他證據以資審認；且被害人之陳
    述如無瑕疪，且就其他方面調查又與事實相符，固足採為科刑之基礎，倘其陳述
    尚有瑕疪，則在未究明前，遽採為論罪科刑之根據，即難認為適法。最高法院三
    十年上字第八一六號判例、四十年台上字第八六號、七十六年台上字第四九八六
    號、五十二年臺上字第一三○○號判例、六十一年臺上字第三○九九號判例均可
    資參照。
三、公訴人認被告甲○○涉有前揭行使偽造私文書之罪嫌，無非係以告訴人之片面指
    訴及卷附之「中興保全服務契約書」（以下簡稱「系爭保全契約書」、見偵卷第
    二三至三一頁）乙份為其論據。訊據被告堅詞否認涉有前揭行使偽造私文書之犯
    行，辯稱：(一)伊未以曉錡公司名義與中興保全公司簽訂保全契約，系爭保全契約
    書上「曉錡公司」的印文及署押均非伊所為，亦未盜刻曉錡公司之印章。伊係以
    百祥公司名義與中興保全公司訂立保全契約，當時伊與中興保全公司訂立保全契
    約時，是由保全公司人員到伊內湖區○○路二五○二樓處辦理投保，因百祥公司
    為設立中之法人，故僅在契約上蓋伊個人的私章，保全公司人員就將三份契約拿
    走，後來保全公司將其中一份契約交給我保管（即被證三），伊保管的這份契約
    原本上根本沒有曉錡公司的印文，至於保全公司保管之契約原本上，為何會在百
    祥公司旁加上曉錡公司的字樣及印文，伊根本不清楚。因保全契約涉及賠償問題
    ，伊不可能用他人名義訂約；至於八十二年十一月九日當時，伊本要以個人名義
    與中興保全公司簽約，因中興保全公司說以百祥公司名義簽約沒有關係。所以伊
    就只蓋個人私章，沒有蓋百祥公司的章等語。經查：
  （一）告訴人曉錡公司之代表人乙○○雖指稱：被告甲○○未經曉錡公司同意，即
        與中興保全公司簽約，並私刻曉錡公司印章。系爭保全契約書上所蓋「曉錡
        貿易有限公司」之印文並非曉錡公司之印鑑章，伊認為是被告偽刻，且該契
        約書上所載「曉錡貿易有限公司」等字，不曉得是何人所寫云云。然告訴人
        所指訴之內容，本係使被告受刑事追訴為其目的，苟無其他積極證據足資證
        明其所訴內容與事實相符，已難遽憑告訴人之片面指訴，逕認被告涉有前揭
        偽造文書之犯行，合先敘明。又告訴代表人乙○○先於偵查時陳稱：百祥公
        司尚未成立時，曉錡公司未當百祥公司之營業代理人，伊僅是賣零件給被告
        ，亦未同意保費發票抬頭開曉錡公司名義云云（見偵緝卷第二九頁）；而告
        訴代理人鄭潤祥律師於偵查時亦稱：乙○○未同意保費發票抬頭開曉錡公司
        云云（見偵緝卷第二四頁）。惟被告已辯稱：當時伊有找曉錡公司擔任營業
        代表人，伊購買東西或廠商開給伊的發票，均是以曉錡公司名義開立。當時
        保費是由伊支付，但因百祥公司尚在設立中，乙○○同意以曉錡公司擔任營
        業代理人，故伊叫中興保全公司以曉錡公司名義開立發票，伊每月均有將發
        票交給曉錡公司等語，並提出同意書乙份為證；而該同意書上已載明「曉錡
        公司、代表人乙○○（以下簡稱甲方）及百祥公司代表人甲○○（以下簡稱
        乙方）雙方同意乙方於公司及工廠執照未申請完整前，由乙方委由甲方為臨
        時營業代理人，條件如下：(一)期限為民國八十二年十二月一日起至民國八十
        三年十月三十一日止。(二)此期間內，乙方所須購買之材料，全由乙方自行負
        責及安排訂單、收貨、付款事宜，與甲方無關。乙方並須主動照會其廠商，
        將相關之發票開于甲方代為收執。(三)於此委託期間或期滿後一個月內，乙方
        得自行安排將廠商開於甲方代為收執之發票，要求甲方回開給乙方或其指定
        之對象」等語，並經本院核閱該同意書之內容無訛。況告訴代表人乙○○嗣
        於本院調查時已改稱：伊有同意擔任百祥公司之營業代理人，若被告跟別的
        廠商購貨的發票，先開給曉錡公司，等被告公司成立後，再以曉錡公司名義
        ，開發票給被告所成立之百祥公司等語（見本院八十九年五月二十二日筆錄
        ），是被告所辯當時百祥公司尚未設立前，係由曉錡公司擔任百祥公司之營
        業代理人，當時百祥公司均係以曉錡公司名義對外收受或開立發票，且中興
        保全公司之發票是開給曉錡公司乙節，應屬實情。是告訴人於偵查時所述未
        擔任百祥公司之營業代理人乙節，非但與其在本院調查時所供內容不一，復
        與事實不符，是告訴人所指訴之內容顯有瑕疵可指，是否可採，即非無疑。
  （二）被告係於八十二年十月八日向高瞻股份有限公司（以下簡稱高瞻公司）購買
        機器設備（即位於台北市○○區○○路二五○號二樓），並在上址籌設百祥
        公司欲繼續研發、生產「二哥大」，而在其承接上開廠房設備前，高瞻公司
        已有向中興保全公司設定保全系統，為保障廠房安全，被告乃要求中興保全
        公司繼續承作保全服務等情，業據被告供明在卷，而證人即中興保全公司員
        工丙○○亦不否認此情，復有中興保全公司保全服務通報及被告所保管之保
        全契約書乙份（即被證三）在卷可佐，關於此部分事實堪予認定。又根據被
        告所庭呈其保管之保全契約書正本（即被證三）以觀，該份契約書封面上「
        客戶名稱」欄係記載「百祥」，而非如系爭保全契約書之封面上「客戶名稱
        欄」係記載「曉錡」，且該契約書均未發現任何「曉錡公司」之印文或字樣
        ；上開各點已與中興保全公司事後所提出之系爭保全契約書（副本）之內容
        有所不一。按上開保全契約第二十三條第二項已規定：本契約書若有增刪修
        改，應於修改處加蓋甲、乙雙方負責人（乙方即總經理）之印章後始生效力
        。查被告果若自始或事後改以曉錡公司名義與中興保全公司簽約，則雙方所
        保管之保全契約書內，均應同時修改契約內容並加蓋雙方印章，方符上開契
        約之規定，豈有可能僅在中興保全公司所保管之系爭保全契約書副本內，始
        有在「百祥電子股份有限公司」旁加註「曉錡貿易有限公司」字樣及印文，
        而在被告保管之保全契約書原本內，則未加註任何「曉錡貿易有限公司」字
        樣及印文之理；參以系爭保全契約書係由中興保全公司所保管，而本院多次
        要求中興保全公司提出系爭保全契約書原本，中興保全公司已表示遍尋無著
        而無法提供乙節，亦經證人丙○○證述在卷，復有中興保全公司陳報狀乙份
        在卷足憑；且證人丙○○亦無法清楚交待中興保全公司所保管之系爭保全契
        約書上何以會有「曉錡貿易有限公司」字樣及印文之原因，是被告所辯其不
        知為何系爭保全契約書內會加註「曉錡貿易有限公司」字樣及印文乙節，尚
        非無據。
  （三）被告所庭呈之前揭保全契約書正本之立契約書者為「百祥電子股份有限公司
        」、負責人為「甲○○」，並確僅蓋有被告甲○○之個人私章，而未蓋用百
        祥公司之公司章，關於此點核與被告所辯：因保全契約涉及賠償問題，八十
        二年十一月九日簽約當時，伊本要以個人名義與中興保全公司簽約，因中興
        保全公司說以百祥公司名義簽約沒有關係。所以伊就只蓋個人私章，沒有蓋
        百祥公司的章等情相符。又證人丙○○亦證稱：伊公司通常不會與設立中之
        法人簽訂契約，若要簽訂契約，會要求以自然人之名義簽約等語（見本院八
        十九年五月二十二日筆錄）。而卷附之中興保全公司保全服務通報，亦係以
        被告甲○○為契約當事人，亦經本院核閱上開保全服務通報內容無訛，是被
        告所辯上情已非無據。另按乙方防護服務時間（即甲方將本系統設定時間）
        以內，標的物若發生竊盜事件，如因乙方所裝器材失靈或保全人員失誤，致
        甲方標的物內財物被外賊竊走，就該被竊事由可歸責於乙方者，乙方願依甲
        方被竊損失程度作適當之補償；上開保全契約第十一條訂有明文。查被告甲○○支付保費而委託中興保全公司提供保全服務，其目的乃為防止置於上址
        之廠房機器遭竊，衡諸常情，被告理應以被告個人或百祥公司為契約當事人
        ，倘日後上開廠房意外遭竊時，始得據以向中興保全公司請求補償，被告實
        無必要偽以曉錡公司名義，而與中興保全公司締結保全契約，致影響其己身
        權益之理。況被告亦陳明：因原有保全設備並無裝設紅外線探測器，伊要求
        加裝紅外線探測器，中興保全公司遂要求換約，當時因伊已知道百祥公司與
        其他公司名稱重複，無法申請公司登記，而伊亦尚未以其他名稱去作公司登
        記，為使保全公司在日後伊工廠財物有損失時能賠償給伊，若是以他人或其
        他不存在之公司當作契約名義人，將來會求償無門，故於八十三年五月二十
        四日，改以個人名義重新與中興保全公司簽訂保全契約等情無訛。而經本院
        核對被告所分別提出其於八十二月十一月九日以百祥公司名義所訂之保全契
        約書及八十三年五月二十四日以其個人名義所訂之保全契約書之內容，上開
        二份保全契約書除保全器材內容稍有變動外，其餘內容均未更動，其契約書
        之封面及附件（器材租賃機器符號及裝置數量表）之客戶名稱均載為百祥或
        百祥公司，契約書編號皆為Ａ0000000號，亦經本院核對上開二份契
        約內容無誤；且百祥科技有限公司嗣因向經濟部申請時公司名稱有重覆，故
        另使用「億虹有限公司」核定，並發函通知其往來廠商稱原營業代理人曉錡
        公司已撤銷不用，請廠商即日起開立發票之發票抬頭為「億虹有限公司」、
        發票地址為台北市中山區○○○路二－三號一樓等情，亦有百祥公司撤銷營
        業代理人之通知函乙份（即被證五）在卷可按；是被告所辯其於八十二年十
        一月九日簽約當時，本欲以個人名義簽約，因中興保全公司表示以百祥公司
        名義簽約亦可，始以百祥公司名義簽約，嗣於八十三年五月二十四日另訂保
        全契約時，因其已知無法以百祥公司之名稱辦理公司登記，當時復未以其他
        名稱辦理公司登記，遂改以個人名義中興保全公司訂約乙節，堪予採信。
  （四）系爭保全契約書上之「曉錡公司」之印文，乃係中興保全公司總務小姐委請
        業務員，於八十三年五、六月間拿到南京東路某處補蓋章等情，業據證人丙○○證述在卷（見偵卷第二○、四一頁）。系爭保全契約書上之「曉錡公司
        」之印文既係八十三年五、六月間始行補蓋，益證被告前開所辯八十二年十
        一月九日係以百祥公司名義與中興保全公司簽訂保全契約乙節屬實，合予敘
        明。又被告本係設籍於高雄市○○街二七號，而其在台北之工廠係位於台北
        市○○街二五○號二樓，嗣另登記成立之億虹有限公司則設於台北市中山區
        ○○○路二－三號一樓，是被告之住居所及營業所均未位於台北市○○○路
        之上；然告訴人曉錡公司則設於台北市○○○路四段一○七號十一樓，有曉
        錡公司之公司執照、營利事業登記證各乙紙在卷足憑；是系爭保全契約書上
        事後加註「曉錡公司」之字樣及印文，是否係由中興保全公司人員持該份契
        約副本至位於南京東路之曉錡公司，由曉錡公司人員補蓋「曉錡公司」之印
        章於其上，已非無可能。又被告已於八十三年五月二十四日以其個人名義，
        與中興保全公司重訂保全契約，已如前述，衡情被告豈有一方面與中興保全
        公司另訂新約，一方面則偽以曉錡公司名義，而將原保全契約之當事人變更
        為曉錡公司之理。況被告當時既委由曉錡公司擔任百祥公司營業代理人，中
        興保全公司既應被告之要求，將該公司所開發票之發票抬頭均載為「曉錡公
        司」，已如前述，中興保全公司因其所開之服務費發票對象非契約相對人「
        百祥公司」，而係「曉錡公司」，為求釐清日後責任歸屬，而自行前往曉錡
        公司請求該公司在系爭保全契約書副本內之百祥公司旁加註「曉錡公司」之
        字樣，非無可能；參以被告果若確有冒用曉錡公司名義，並盜刻曉錡公司印
        章而蓋用於系爭保全契約書上，而將契約當事人變更為曉錡公司，何以未將
        系爭保全契約書（副本）上之「百祥電子股份有限公司」及「甲○○」之署
        押及印文塗銷，而僅在其旁加上「曉錡貿易有限公司」之字樣及印文，且被
        告所持之保全契約書正本之內容則未有任何變動，凡此種種皆與事理有悖。
        足見被告所辯其不知系爭保全契約書何以會有「曉錡貿易有限公司」之字樣
        及印文，應非虛詞，苟無其他積極證據足資證明被告確有前揭盜刻曉錡公司
        印章並進而蓋用於系爭保全契約書之行為，已難遽憑告訴人之片面指訴，逕
        認被告涉有前揭偽造文書之犯行。
  （五）告訴代表人雖指稱系爭保全契約書上「曉錡貿易有限公司」印文係屬偽造，
        應係被告盜刻印章所蓋云云。然經本院將系爭保全契約書影本（偵卷二三至
        三一頁）、刑事委任狀原本（偵卷第三頁）及同意書原本（被證四）等資料
        送法務部調查局，請求鑑定上開文件上「曉錡貿易有限公司」之印文是否為
        同一枚印章所蓋。嗣法務部調查局已函請本院提供系爭保全契約書之原本及
        「曉錡貿易有限公司」印章實物，始能進行鑑定，有該局八十九年八月十八
        日（八九）陸(二)字第八九○六○三九四號函在卷可參；然經本院屢次分別請
        求中興保全公司及告訴人提出系爭保全契約書之原本及「曉錡貿易有限公司
        」印章實物，惟中興保全公司及告訴人均未提出，本院已難以鑑定方式確切
        認定上開文件內「曉錡貿易有限公司」之印文是否為同一枚印章所蓋，先予
        敘明。惟本院當庭勘驗比對前開系爭保全契約書影本、刑事委任狀原本及同
        意書原本上之「曉錡貿易有限公司」之印文後，發現上開文件內「曉錡貿易
        有限公司」印文之印跡大致相同，應是同一枚印章所蓋用等情，已經本院勘
        驗內容無誤並記明筆錄，且公訴人亦不否認上開文件內「曉錡貿易有限公司
        」印之之印跡很像乙節，僅稱未經鑑定仍無法確定係同一枚印章所蓋等語。
        另本院於審理時命被告當庭書寫「曉錡貿易有限公司」之字體十遍，再與系
        爭保全契約書上「曉錡貿易有限公司」之字體比對後，發現兩者所寫「曉錡
        貿易有限公司」之筆順、特徵、慣性均有所不同，亦經本院勘驗無誤並記明
        筆錄，而公訴人亦不否認其情，是系爭保全契約書上「曉錡貿易有限公司」
        之字樣顯非被告所寫乙節，已堪認定。至公訴人雖認系爭保全契約書影本、
        刑事委任狀原本及同意書原本上之「曉錡貿易有限公司」之印文雖相似，但
        偽造印章者，必幾可亂真，始足達其目的等語。然被告已迭次堅決否認其有
        偽造曉錡公司之印章，已如前述。又本院向台北市政府建設局調閱曉錡公司
        之登記全卷，經比對系爭保全契約書上「曉錡貿易有限公司」之印文及台北
        市政府建設局八十九年三月十七日北市建商二字第八九二七二一六○號函送
        之公司變更登記事項卡內曉錡公司登記之公司印鑑章印文後，發現二者大小
        顯不相同，應非同一枚印章，衡情被告果有偽刻曉錡公司印章，何以未偽造
        曉錡公司登記之印鑑章，已與常理有違。再者，系爭保全契約書影本、刑事
        委任狀原本及同意書原本上之「曉錡貿易有限公司」印文之印跡以肉眼觀察
        大致相同，告訴人既未提出上開印章實物以供鑑定，且告訴代表人乙○○亦
陳明：被告不可能拿到曉錡公司之印章等語（見偵卷第十九頁），而被告復
        迭次否認其有偽造上開印章之行為；參以系爭保全契約書上「曉錡貿易有限
        公司」之印文僅知係中興保全公司人員持契約書至南京東路某處所蓋，不知
        是何人所蓋等情，亦據證人丙○○證述在卷，已如前述，苟無其他積極證據
        足資證明被告確有偽刻上開曉錡公司印章後進而蓋用於系爭保全契約內，即
        難以推測或擬制之方法，推認被告涉有前揭偽造私文書之犯行。
  （六）綜上所述，被告上開所辯各節，應堪採信，既無其他積極證據足資證明被告
        涉有前揭行使偽造私文書之罪嫌，自難僅憑告訴人有瑕疵之片面指訴，逕認
        被告涉犯行使偽造私文書之犯行，公訴人所舉證據尚不足證明被告犯罪，自
        不得以推測或擬制之方法，認定被告涉有前揭犯行，此外，復查無其他積極
        證據足資證明被告犯罪，不能證明被告犯罪，自應為被告無罪之諭知。
四、臺灣高雄地方法院檢察署八十九年度偵緝字第二七一號併案意旨雖以：被告甲○○在台北市○○區○○路二五○號二樓，先虛百祥公司籌備處，未及完成公司登
    記，復在同址虛設億虹公司等行號，對外偽稱將生產二哥大等通訊器材，竟意圖
    為自己不法所有之意圖，於八十三年六、七月間，詐向告訴人林漢玎訂購價值達
    新台幣八百萬元之貨物，告訴人誤信被告為殷實廠商，竟如數將貨交付，並取得
    被告於八十三年七月五日簽發、到期日為八十二年十月五日，面額均為一百萬元
    之本票八紙，詎屆期均遭退票，因認被告甲○○所涉上開詐欺罪嫌，與本案之犯
    罪事實具有連續犯之裁判上一罪關係，請求併案審理云云。惟本件被告甲○○被
    訴偽造文書部分既經諭知無罪之判決，已如前述，顯與移送併辦部分無連續犯之
    裁判上一罪關係可言，而前開移送併辦部分復未經提起公訴，自應退由檢察官另
    行處理，併此敘明。
據上論斷，應依刑事訴訟法第三百零一條第一項，判決如主文。
本案經檢察官李建忠到庭執行職務
中      華      民      國    八十九    年      九      月     十九     日
                                  台灣士林地方法院刑事第一庭
                                          法  官
如不服本判決，應於判決送達後十日內，向本院提出上訴狀。


司法院資訊處製作；財團法人民間司法改革基金會備份。
